臺灣高等法院民事判決
109年度上易字第364號
上  訴  人  林瑞榆（原名林秋芳） 

訴訟代理人  朱敏賢律師
            陳昱成律師
            陳新傑律師
被 上訴 人  上能興業股份有限公司


法定代理人  劉運水  
訴訟代理人  李哲賢律師
上列當事人間請求損害賠償事件，上訴人對於中華民國109年1月
31日臺灣臺北地方法院108年度訴字第2649號第一審判決提起上
訴，本院於109年6月24日言詞辯論終結，判決如下：
    主      文
上訴駁回。
第二審訴訟費用由上訴人負擔。
    事實及理由
一、上訴人主張：被上訴人向伊承租臺北市○○區○○○路0段00號2
    樓之2（下稱系爭房屋），作為經營印刷機器設備事業之辦
    公室，租賃期間自民國104年3月25日起至109年3月24日止（
    下稱系爭租約）。詎被上訴人疏未注意室內電源線路配置安
    全，且堆置雜物、用電不當，致系爭房屋於108年2月15日晚
    間8時15分，因電器因素引燃週邊可燃物後起火燃燒（下稱
    系爭火災），造成屋內受燒燻黑，伊為回復該屋原狀而受有
    損害新臺幣（下同）87萬3731元等情，爰依系爭租約第5條
    約定、民法第432條第2項、第184條第1項前段規定，擇一求
    為命被上訴人如數賠償，並加計自起訴狀繕本送達翌日起算
    法定遲延利息之判決（原審為上訴人敗訴之判決，上訴人不
    服，提起上訴）。於本院上訴聲明為：㈠原判決廢棄。㈡被上
    訴人應給付上訴人87萬3731元，及自起訴狀繕本送達翌日起
    至清償日止，按週年利率5％計算之利息。　　
二、被上訴人則以：伊未重新配置系爭房屋室內電源線路，亦無
    堆置雜物或用電不當。系爭火災肇因於日光燈內部配線短路
    ，乃歸責於上訴人疏於檢修維護室內電源線路安全所致，伊
    既無過失，自不負賠償責任等語，資為抗辯。
三、被上訴人自88年9月起向上訴人承租系爭房屋，期滿後續租
    ，嗣於104年4月18日簽立系爭租約，約定租賃期間自104年3
    月25日起至109年3月24日止，免計租金之裝潢期為1個月，
    租金自104年4月25日起算。上訴人於104年3月25日將系爭房
    屋交付被上訴人使用等情，為兩造所不爭執（見本院卷第12
    5頁），堪信為真正。上訴人請求被上訴人賠償其因回復系
    爭房屋原狀所受損害計87萬3731元乙情，為被上訴人所拒，
    並以前開情詞置辯。經查：
㈠、系爭房屋因被上訴人失火而毀損者，以被上訴人有重大過失
    為限，始對上訴人負損害賠償責任。上訴人主張被上訴人依
    系爭租約第5條約定、民法第432條第2項規定，就租賃物之
    失火責任，應負善良管理人之注意義務云云，並不可採。
  ⒈租賃物因承租人失火而毀損、滅失者，以承租人有重大過失
　　為限，始對出租人負損害賠償責任，民法第434條定有明文
    。而所謂重大過失，係指顯然欠缺普通人應盡之注意而言，
    是承租人之失火，縱因欠缺善良管理人之注意所致，而於普
    通人應盡之注意無欠缺者，不得謂有重大過失。由是而論，
    系爭房屋如因被上訴人失火而毀損者，以被上訴人有重大過
    失為限，始對上訴人負損害賠償責任，甚為明確。
　⒉上訴人雖執系爭契約第5條約定，主張兩造已合意排除民法第
    434條之適用，被上訴人同意就租賃物之失火責任，依民法
    第432條規定，負善良管理人之注意義務云云。然查，觀諸
    系爭契約第5條約定：「乙方（即被上訴人）應以善良管理
    人之注意使用房屋並避免商業糾紛危及房屋及鄰居之安全，
    因乙方之過失或商業行為導致第三人之破壞、毀損房屋時，
    乙方應負責修繕並賠償損害，第三人之毀損、破壞損及鄰居
    時，乙方亦應負責修復及賠償。房屋因自然損壞有修繕必要
    時，由甲方（即上訴人）負責修繕」等語（見北簡卷第65頁
    ），可知該條約定係重申承租人對租賃物之保管義務。倘依
    上訴人所稱，上開約定旨在提高法律課以被上訴人之失火責
    任，亦即為不利於被上訴人之加重責任特約，則兩造自應於
    該約定中明確記載被上訴人同意就租賃物失火乙情，負擔高
    於法所課以之責任，以排除民法第434條之適用。惟系爭契
    約第5條僅記載被上訴人應以善良管理人之注意使用房屋並
    避免商業糾紛危及房屋及鄰居之安全，因被上訴人之過失或
    商業行為導致第三人之毀損、破壞損及鄰居時，被上訴人應
    負責修繕並賠償損害，並未明白指出其所稱「危及房屋之安
    全及毀損」，是否包含因火災所造成之損害，亦未表明被上
    訴人同意就租賃物因失火所造成之損害，對上訴人負高於民
    法第434條重大過失之責任等意旨，揆諸上開說明，實難遽
    認被上訴人同意就系爭房屋之失火責任，依民法第432條規
    定負善良管理人之注意義務。職是，上訴人依系爭契約第5
    條約定、民法第432條規定，主張被上訴人就系爭火災之失
    火責任，應負善良管理人之注意義務云云，尚不可採。
㈡、系爭火災起火處為系爭房屋西北側天花板中間日光燈具附近
    ，起火原因為日光燈內部配線短路引燃周邊可燃物後致起火
    燃燒。上訴人主張起火地點為系爭房屋西北側之地面雜物堆
    置處或被上訴人串接之地面電線處，起火原因為被上訴人用
    電不當云云，皆不可取。
　⒈系爭房屋於租賃期間之108年2月15日晚間8時15分發生火災，
    無人員傷亡，經臺北市政府消防局（下稱北市消防局）鑑定
    ，起火處在辦公空間西北側天花板中間日光燈具附近，起火
    原因以電氣因素（日光燈內部配線短路）引燃周邊可燃物後
    致起火燃燒之可能性較大。屋內受火燒損，火勢未波及其他
    樓層及他棟建築物，現場物品受燒燻黑、搶救破壞情形如原
    判決附表所載等事實，為兩造所不爭執（見本院卷第125頁
    ）。再者，細繹北市消防局火災原因調查鑑定書（下稱消防
    局鑑定書）內載：「…㈢起火處研判：⒈據現場燃燒後狀況㈡至
    ㈥所述：2樓之2屋内格局及裝潢物品僅靠辦公空間西北側0A
    辦公家具（編號3）一帶受火燃燒較嚴重，餘火煙沿天花板
    、牆面及其他格局與物品受煙燻，顯示火煙係由辦公空間西
    北側OA辦公家具（編號3）往屋内其他空間一帶延燒。⒉綜觀
    辦公空間西北側0A辦公家具（編號3）一帶受燒情形其天花
    板輕鋼架、日光燈燈具及石膏板等建材，及天花板内混凝土
    、配置的電源線，侷限於天花板中間日光燈燈具附近火勢燃
    燒強烈，天花板裝潢建材又以下方受燒變色強烈，該處金屬
    日光燈燈具亦以内部受燒變色較嚴重，鋁製材質大半已受燒
    熔，輕鋼架亦受燒強烈變色及變形較嚴重。該處西面資料櫃
    以上半部靠北側附近（擺放影印機處）受燒碳化較嚴重，而
    北面與陽台3隔間木板牆、木架又以南側上半部受燒碳化較
    嚴重，陽台3内受燒情形僅以上半部靠南側受燒較嚴重，地
    面物品尚完好，顯示火流係由0A辦公家具（編號3）往陽台3
    及資料櫃延燒。而0A辦公家具（編號3）北側地面擺放的影
    印機組皆以頂層飾板及置於頂層之零組件包裝紙箱受燒較嚴
    重，輕鋼架天花板受燒掉落中間附近影印機組頂層的石膏板
    建材呈現塊狀及受燒變黑較嚴重，頂層金屬零組件亦受燒變
    色較嚴重，經清除影印機組頂層燒燬物，其數台影印機組頂
    層以下機體外觀（含塑膠包膜）未受燒尚完好，與影印機相
    鄰之隔間木板牆又以上半部受燒失較嚴重，清理地面碳化物
    其地板無受燃燒、碳化情形尚完好，顯示辦公空間西北側0A
    辦公家具（編號3）火勢於天花板中間日光燈具附近燃燒強
    烈，並由該處先起火燃燒後往四周擴大燃燒，綜上所述研判
    辦公空間西北側天花板中間日光燈具附近為起火處。㈣起火
    原因研判：⒈現場勘察，起火處於辦公空間西北側天花板中
    間日光燈具附近。經清理該處下方附近燒燬物未發現菸灰缸
    、垃圾桶、金屬容器等物。據公司員工劉峻豪表示，「公司
    及整楝大樓全面禁菸，放置8台機器的位置及辦公桌上、地
    面附近無放垃圾桶，該處辦公桌無人出入，亦無人使用等情
    」；依據最後離開公司員工蔡幼絲表示，「離開公司時，是
    我鎖上大門的…全公司員工都沒有人抽菸等情」，另據大樓
    警衛吳東曉所述：「玻璃門是上鎖的我無法進入…沒有看到
    可疑的人員進出或逗留等情」。而起火戶大門為消防人員搶
    救造成的破壞，又起火處下方附近燒燬物亦無發現可疑殘留
    物，故研判人為縱火或菸蒂蓄熱致起火燃燒之可能性應可排
    除。⒉……經勘察，起火處附近輕鋼架、石膏板及日光燈金屬
    燈具等建材受燒甚為嚴重，且金屬燈具内部受燒變色強烈，
    鋁製材質已完全受燒熔，内部變壓器及金屬片亦受燒燬、變
    色甚為嚴重，該處下方影印機組頂層受燒嚴重，放置頂層的
    紙箱大半已受燒失，該機組亦無插電及使用等情形。檢視日
    光燈燈具及比對樣品熔斷内部電源裸線發現有短路熔痕，經
    檢視熔痕編號A、G及熔痕編號I巨觀皆呈現導體局部熔解固
    化及固化區與導線本體間具有明顯界限之通電痕特徵，又檢
    視2樓之2屋内電源總開關箱無熔絲開關有跳脫狀態，顯示屋
    内電路配線為通電狀態。經排除人為縱火、菸蒂等因素後，
    綜合以上現場勘察及燃燒後狀況、證物特徵、關係人所述研
    判，以日光燈内部配線短路引燃周邊可燃物後致起火燃燒之
    可能性較大」（見原審卷第133至135頁），核與現場照片所
    示情形相符（見原審卷第191頁）。由上足證，系爭火災之
    起火處為系爭房屋西北側天花板中間日光燈具附近，起火原
    因為日光燈內部配線短路引燃周邊可燃物後致起火燃燒。
　⒉上訴人雖以當日在場之消防員說明起火點為系爭房屋西北側
　  之「地面雜物堆置處」為由，主張起火地點為系爭房屋西北
    側之地面雜物堆置處或被上訴人串接之地面電線處云云。然
    考諸消防局鑑定書所載現場燃燒情形及現場照片顯示畫面，
    系爭房屋於天花板中間日光燈具附近燃燒最為強烈，另地面
    影印機組頂層以下機體外觀多未受燒，家具僅表面受燒損碳
    化等情，已詳如上⒈所述，可見系爭火災現場燃燒狀況，係
    以靠近天花板之上半側受燒較為嚴重，其餘靠近地面之物品
    ，多僅表面受燒、頂層以下並未受燒，可徵系爭火災之火勢
    ，應係自天花板處引燃並向下延燒，而非自地面燃起再向上
    延燒。由此堪認，上訴人主張起火地點為系爭房屋西北側之
    地面雜物堆置處或被上訴人自行串接之地面電線云云，要與
    事實有違，並不可採。
　⒊上訴人另以系爭火災現場無熔絲開關成關閉狀態，可見當時
    用電量負荷過重，主張系爭火災肇因於被上訴人用電不當云
    云。惟被上訴人之員工蔡幼絲於北市消防局訪談時，陳述其
    於火災當日下午6點20分離開公司，離開時有鎖上大門，離
    開前有把整間公司燈都關閉，但沒有關閉配電箱中的總開關
    等語（見原審卷第139頁），核與員工下班離開公司時，會
    將辦公室內燈源關閉之常情無悖，且系爭火災現場之影印機
    組並無插電及使用情形，有消防局鑑定意見書在卷可憑（見
    原審卷第135頁），足見系爭火災發生時，被上訴人公司已
    結束工作，並無用電量負載超過額定使用量之可能，至為明
    顯。而無熔絲開關固在電源線短路或用電量超過額定使用量
    的情況下，會切斷電路，以保護迴路中的電器，則系爭火災
    現場無熔絲開關縱呈現關閉狀態，充其量僅能說明其因電路
    異常而切斷電路，但不能證明該異常狀況即為用電量負載超
    過額定使用量。至電源線短路，雖係在通電狀態下發生，然
    系爭房屋之總電源開關一旦關閉，將使該屋處於完全無電力
    供應狀態，翌日顯難開啟正常運作，則依被上訴人使用系爭
    房屋目的乃作為辦公室使用以觀，實無可能課以其員工於下
    班離開時應關閉總電源開關，以避免發生電源線短路之作為
    義務。基上，上訴人以系爭火災現場無熔絲開關成關閉狀態
    為由，主張系爭火災肇因於被上訴人用電量負載超過額定使
    用量、下班時未關閉總電源開關等用電不當行為所致云云，
    顯不可取。
㈢、被上訴人就系爭火災發生並無重大過失，上訴人請求被上訴
    人賠償其因回復系爭房屋原狀所受損害計87萬3731元云云，
    為無理由。
　⒈承上㈠所述，租賃物因承租人失火而毀損滅失者，以承租人有
    重大過失為限，始對出租人負損害賠償責任，民法第434條
    已有特別規定。是以，承租人就失火若無重大過失時，出租
    人自不得以侵權行為為理由，依民法第184條第1項規定，請
    求負損害賠償責任，至為明確。　
　⒉上訴人固以系爭房屋內電源線、日光燈具為被上訴人自行裝
    潢設置，主張被上訴人就系爭火災之發生有重大過失云云。
    然觀諸上訴人自陳：系爭房屋自88年出租後，未曾因室內配
    電因素發生任何事故，其所交付之原始系爭房屋本身，並無
    用電設置之瑕疵可言（見本院卷第193至194頁），可見系爭
    房屋原始之屋內電源線、日光燈具等配置，均為上訴人於交
    付系爭房屋前已安裝完成。又佐以被上訴人之員工蔡幼絲、
    劉峻豪於北市消防局訪談時，分別陳述系爭房屋天花板裝潢
    至少有10年以上，被上訴人自承租起迄今，不曾重新裝修日
    光燈具及電源線等語（見原審卷第140至142頁），參互以觀
    ，堪見系爭房屋內電源線、日光燈具，皆係上訴人於88年將
    系爭房屋交付予被上訴人前配置完成，迄至系爭火災發生時
    為止，被上訴人並未重新更動或配置該電源線路及燈具，據
    此而論，難認被上訴人就系爭火災之發生有何過失責任可言
    。至系爭租約第2條雖約定一個月為免收租金之裝潢期等情
    （見北簡卷第65頁），僅能說明兩造約定一個月期間免計租
    金，仍不能據此推論被上訴人確有於該期間內重新裝潢室內
    電源及日光燈具等事實。另上訴人雖提出印製「TAITUNG 20
    14」字樣之電源線照片（見本院卷第245頁），主張該電源
    線係在系爭房屋輕鋼架上方所發現，可證被上訴人曾自行裝
    修系爭房屋輕鋼架上方之電線云云（見本院卷第243頁）。
    惟細繹上訴人提出印製「TAITUNG 2014」字樣之電源線照片
    ，該電源線外觀良好，無任何受燒痕跡，顯非系爭火災起火
    處之日光燈內部配線，自與系爭火災起火原因無涉。則不論
    上開電源線是否為被上訴人自行裝修設置，然既非系爭火災
    起火處之電源線，自不能逕認系爭火災起火處之日光燈內部
    配線即為被上訴人所裝設，而執為有利於上訴人之認定。
　⒊上訴人復以被上訴人基於承租人地位，負有定期檢測系爭房
    屋電源線安全之義務卻疏未注意，主張被上訴人就系爭火災
    之發生應有重大過失云云。然電源線短路之原因甚多，可能
    因長時間使用導致電源線絕緣披覆層融化，亦可能因為拉扯
    、接觸不良、動物嚙咬等原因造成電源絕緣披覆層劣化，致
    生電路故障情形。而系爭房屋之日光燈內部配線，係藏覆於
    輕鋼架、隔間之天花板內部，顯非一般人可容易觀測或檢查
    之管線，遑論被上訴人既非專業水電人員，其不僅無法即時
    查知日光燈內部配線有無披覆劣化、破損、或遭動物嚙咬等
    情形，即欲進一步檢查該電源線路是否達應更換程度，於技
    術上亦屬困難，則被上訴人縱未定期檢查該電源線路是否安
    全無虞，亦難謂有何重大過失。據此，上訴人主張被上訴人
    基於承租人地位，因未盡檢測系爭房屋電源線路安全之責，
    就系爭火災之發生應負重大過失責任，即難採信。
四、綜上所述，上訴人依系爭租約第5條約定、民法第432條第2
    項、第184條第1項前段規定，請求被上訴人賠償87萬3731元
    ，並加計自起訴狀繕本送達翌日起算之法定遲延利息，均為
    無理由，皆不應准許。原審為上訴人敗訴之判決，於法並無
    不合。上訴意旨仍執前詞指摘原判決不當，求予廢棄改判，
    為無理由，應駁回上訴。
五、上訴人雖聲請本院傳訊負責出租系爭房屋之曹吉宙及囑託內
    政部消防署鑑定系爭火災之起火處及起火原因（見本院卷第
    152頁）。惟系爭火災之起火處為系爭房屋西北側天花板中
    間日光燈具附近，起火原因為日光燈內部配線短路引燃周邊
    可燃物後致起火燃燒，業經認定如上所述，故本院核無調查
    前開證據之必要。另本件事證已臻明確，兩造其餘之攻擊或
    防禦方法及所用之證據，經本院斟酌後，認為均不足以影響
    本判決之結果，爰不逐一論列，附此敘明。
六、據上論結，本件上訴為無理由，依民事訴訟法第449條第1項
    、第78條，判決如主文。
中　　華　　民　　國　　109 　年　　7 　　月　　8 　　日
                  民事第十六庭  
                        審判長法  官  朱耀平
                              法  官  羅立德
                              法  官  邱育佩
正本係照原本作成。
不得上訴。
中　　華　　民　　國　　109 　年　　7 　　月　　8 　　日

    　　　　　　　　　　　　　書記官  林伶芳